---
title: "Clusters socio-digitales en el Gran Santiago: brecha digital, migración y escolaridad (CASEN–Censo 2017)"
author: "Kurt Gee Castañer"
date: "`r Sys.Date()`"
output:
  html_document:
    toc: true
    toc_depth: 3
    number_sections: true
editor_options: 
  markdown: 
    wrap: sentence
---

```{r echo=FALSE, message=FALSE, warning=FALSE}
knitr::opts_chunk$set( echo = TRUE, message = FALSE, warning = FALSE )
```

# 1. Introducción

El acceso a Internet por banda ancha móvil se ha convertido en un componente clave de la inclusión social, económica y educativa en las ciudades contemporáneas.\
En la Región Metropolitana de Santiago, esta dimensión se superpone con patrones históricos de segregación urbana, configurando una brecha digital territorial que no solo refleja diferencias tecnológicas, sino también desigualdades estructurales en ingreso, educación y composición demográfica.

En el anterior se construyó un indicador sintético de porcentaje de hogares con acceso a Internet por banda ancha móvil a nivel de zona censal urbana del Gran Santiago, a partir de la integración de la Encuesta CASEN 2017 y el Censo 2017 mediante técnicas de microsimulación.\
El resultado fue una capa espacial denominada `zonas_gs_bamovil`, donde la variable `porc_bamovil` resume la proporción estimada de hogares conectados en cada zona censal.

El objetivo de este Trabajo 3 es avanzar desde la descripción de la brecha digital hacia una caracterización tipológica del territorio, incorporando otras dimensiones sociodemográficas relevantes.\
Para ello se combinan tres variables:

-   **Variable microsimulada** (Trabajo 2):

    -   `porc_bamovil`: porcentaje de hogares con acceso a Internet por banda ancha móvil (BAMóvil) por zona censal.

-   **Variables censales (Censo 2017)**:

```         
-    `ptje_migrantes`: porcentaje de población migrante por zona censal.

-    `ptje_esc_mayor_16`: porcentaje de población con 16 o más años de escolaridad por zona censal.

Estas tres variables permiten explorar cómo se combinan la inclusión digital, la movilidad migratoria y el capital educativo en el espacio urbano del Gran Santiago.

## 2.2. Construcción de indicadores censales

A partir de las tablas normalizadas del Censo 2017 en PostgreSQL se calculan dos indicadores a nivel de zona censal:

-   `ptje_migrantes`: porcentaje de personas que declaran haber nacido fuera de Chile.

<!-- -->

-    `ptje_esc_mayor_16`: porcentaje de personas con escolaridad ≥ 16 años.

    Estas tres variables permiten explorar cómo se combinan la inclusión digital, la movilidad migratoria y el capital educativo en el espacio urbano del Gran Santiago.

    ## 1.1. Objetivo general

    Identificar y caracterizar clusters socio-digitales en las zonas censales urbanas del Gran Santiago a partir de la combinación de:

-   Acceso a Internet por banda ancha móvil (`porc_bamovil`),

-    Porcentaje de población migrante (`ptje_migrantes`),

-    Porcentaje de población con alta escolaridad (`ptje_esc_mayor_16`),

    Mediante técnicas de análisis de conglomerados (k-means) y medidas de diversidad (índice de Shannon).

    ## 1.2. Pregunta e hipótesis de trabajo

    **Pregunta central:**

    > ¿Existen patrones territoriales diferenciados de brecha digital en el Gran Santiago, asociados a la combinación de migración y nivel educativo de la población?

    **Hipótesis de trabajo:**

    > 
    >
    > Zonas con mayor escolaridad tienden a presentar mayor acceso a Internet móvil, mientras que aquellas con baja escolaridad y alta vulnerabilidad socioespacial concentran mayores niveles de brecha digital, configurando clusters territoriales diferenciados.

    # 2. Datos y metodología

    ## 2.1. Librerías y entrada de datos

    Primero se cargan las librerías y se incorporan las entradas principales:

    -    Capa de zonas censales urbanas con la brecha digital microsimulada (`zonas_gs_bamovil.geojson`) exportada en el Trabajo 2.

    -    Conexión a la base PostgreSQL/PostGIS con las tablas del Censo 2017 para la Región Metropolitana.
```

```{r echo=TRUE, message=FALSE, warning=FALSE}
## 1. LIBRERÍAS

library(factoextra)
library(ggfortify)
library(plotly)
library(DBI)
library(RPostgres)
library(sf)
library(ggplot2)
library(cowplot)
library(GGally)
library(dplyr)
library(viridis)

```

```{r echo=TRUE, message=FALSE, warning=FALSE}
## 2. ENTRADA: ZONAS CON BRECHA DIGITAL 

# Capa exportada en el Trabajo 2

# Archivo: output/zonas_gs_bamovil.geojson

zonas_gs_bamovil <- st_read("output/zonas_gs_bamovil.geojson")

# Revisión rápida de estructura

head(zonas_gs_bamovil)
st_geometry_type(zonas_gs_bamovil)

```

```{r echo=TRUE, message=FALSE, warning=FALSE}
## 3. CONEXIÓN A BD: CENSO 2017 RM

con <- dbConnect(
RPostgres::Postgres(),
dbname   = "censo2017_rm",
host     = "localhost",
port     = 5432,
user     = "postgres",
password = "Kurt12345*"
)

```

## 2.2. Construcción de indicadores censales

A partir de las tablas normalizadas del Censo 2017 en PostgreSQL se calculan dos indicadores a nivel de zona censal:

-   `ptje_migrantes`: porcentaje de personas que declaran haber nacido fuera de Chile.

<!-- -->

-   `ptje_esc_mayor_16`: porcentaje de personas con escolaridad ≥ 16 años.

```{r echo=TRUE, message=FALSE, warning=FALSE}
## 4. CONSULTA SQL: INDICADORES SOCIODEMOGRÁFICOS

sql_indicadores <- "
SELECT
z.geocodigo AS geocodigo,
c.nom_comuna,

-- Porcentaje de migrantes
ROUND(
COUNT(*) FILTER (WHERE p.p12 NOT IN (1, 2, 98, 99)) * 100.0
/ NULLIF(COUNT(*), 0),
2
) AS ptje_migrantes,

-- Porcentaje de personas con escolaridad mayor o igual a 16 años
ROUND(
COUNT(*) FILTER (WHERE p.escolaridad >= 16) * 100.0
/ NULLIF(COUNT(*) FILTER (WHERE p.escolaridad IS NOT NULL), 0),
2
) AS ptje_esc_mayor_16

FROM public.personas   AS p
JOIN public.hogares    AS h ON p.hogar_ref_id    = h.hogar_ref_id
JOIN public.viviendas  AS v ON h.vivienda_ref_id = v.vivienda_ref_id
JOIN public.zonas      AS z ON v.zonaloc_ref_id  = z.zonaloc_ref_id
JOIN public.comunas    AS c ON z.codigo_comuna   = c.codigo_comuna

GROUP BY z.geocodigo, c.nom_comuna
ORDER BY ptje_esc_mayor_16 DESC;
"

df_indicadores <- dbGetQuery(con, sql_indicadores)
head(df_indicadores)

```

## 2.3. Unión de brecha digital + indicadores censales

Aquí se integra la variable microsimulada (`porc_bamovil`) con las variables del Censo (`ptje_migrantes`, `ptje_esc_mayor_16`) a nivel de zona censal.\
Esta capa será la base del análisis de clusters.

```{r echo=TRUE, message=FALSE, warning=FALSE}
##5. UNIÓN: BRECHA DIGITAL + INDICADORES
##Asegurar tipos compatibles para el join

zonas_gs_bamovil$geocodigo <- as.character(zonas_gs_bamovil$geocodigo)
df_indicadores$geocodigo <- as.character(df_indicadores$geocodigo)

##Unir por geocodigo

zonas_gs_indicadores <- zonas_gs_bamovil %>%
left_join(df_indicadores, by = "geocodigo")

##Resolver nombres duplicados de comuna: nom_comuna.x (geojson), nom_comuna.y (SQL)

zonas_gs_indicadores <- zonas_gs_indicadores %>%
mutate(
nom_comuna = dplyr::coalesce(nom_comuna.x, nom_comuna.y)
) %>%
select(
tid,
geocodigo,
nom_comuna,
nom_provin,
nom_zona,
urbano,
porc_bamovil, # variable microsimulada
ptje_migrantes, # variable censal
ptje_esc_mayor_16, # variable censal
geometry
)

##Eliminar filas con NA en variables clave

zonas_gs_indicadores <- zonas_gs_indicadores %>%
filter(
!is.na(porc_bamovil),
!is.na(ptje_migrantes),
!is.na(ptje_esc_mayor_16)
)

##Revisión sin geometría

zonas_gs_indicadores %>%
st_drop_geometry() %>%
head()
```

En esta etapa quedan claramente definidas:

-   **Variable microsimulada:** `porc_bamovil` (brecha digital / acceso BAMóvil).

-   **Variables de Censo:** `ptje_migrantes` (migración) y `ptje_esc_mayor_16` (escolaridad alta).

## 2.4. Preparación de variables para clustering

Se seleccionan las tres variables numéricas y se escalan para que tengan media 0 y desviación estándar 1, evitando que la magnitud de una variable domine el resultado del algoritmo.

```{r echo=TRUE, message=FALSE, warning=FALSE}
## 6. PREPARACIÓN DE VARIABLES PARA CLUSTERING

vars_clusters <- zonas_gs_indicadores %>%
st_drop_geometry() %>%
dplyr::select(
porc_bamovil,        # acceso BAMóvil (microsimulación)
ptje_migrantes,      # % migrantes
ptje_esc_mayor_16    # % con >= 16 años de escolaridad
)

vars_scaled <- scale(vars_clusters)

summary(vars_clusters)
summary(vars_scaled)

```

# 3. Análisis de clusters (k-means)

## 3.1. Elección del número de clusters (método del codo)

Para elegir el número de grupos `k`, se utiliza el método del codo, que evalúa la suma de cuadrados intra-cluster (WSS) para distintos valores de `k`.\
El “codo” del gráfico indica un punto a partir del cual agregar más clusters aporta poca reducción adicional de la inercia.

```{r echo=TRUE, message=FALSE, warning=FALSE}
## 7. MÉTODO DEL CODO

fviz_nbclust(vars_scaled, kmeans, method = "wss") +
labs(
title = "Método del codo",
x = "Número de clusters (k)",
y = "Suma de cuadrados intra-cluster (WSS)"
)

```

En este trabajo se adopta **k = 4**, ya que:

-   El gráfico del codo muestra una disminución marcada del WSS hasta aproximadamente 4 clusters, y el uso de 4 grupos permite una interpretación más rica de los perfiles socio-digitales, diferenciando mejor entre zonas con brecha digital alta, media y baja, combinadas con distintos niveles de migración y escolaridad.

## 3.2. Clasificación k-means con k = 4

```{r echo=TRUE, message=FALSE, warning=FALSE}
## 8. K-MEANS CON K = 4

set.seed(123)
km <- kmeans(vars_scaled, centers = 4, nstart = 25)

# Agregar cluster a la capa espacial

zonas_gs_indicadores$cluster <- as.factor(km$cluster)

# Resumen de medias por cluster (interpretación cuantitativa)

resumen_clusters <- aggregate(
vars_clusters,
by = list(cluster = zonas_gs_indicadores$cluster),
FUN = mean
)

resumen_clusters

```

Cada fila de `resumen_clusters` resume el perfil promedio de las zonas en cada cluster en términos de:

-   Porcentaje de hogares con acceso a BAMóvil (`porc_bamovil`),

-   Porcentaje de migrantes (`ptje_migrantes`)

-   Porcentaje con ≥ 16 años de escolaridad (`ptje_esc_mayor_16`).

A partir de esta tabla se pueden identificar, por ejemplo:

-   Clusters con alta conectividad y alta escolaridad

-   Clusters con baja conectividad y baja escolaridad

-   Clusters con alta presencia migrante y niveles intermedios de acceso, etc.

-   La interpretación específica depende de los valores que arroje la ejecución del código.

## 3.3. Gráficos de dispersión

Se representan las relaciones entre las variables y los clusters en el espacio de atributos.

```{r echo=TRUE, message=FALSE, warning=FALSE}
## 9. GRÁFICOS DE DISPERSIÓN

# Escolaridad vs Migrantes

ggplot(
zonas_gs_indicadores %>% st_drop_geometry(),
aes(x = ptje_esc_mayor_16, y = ptje_migrantes, color = cluster)
) +
geom_point(size = 2, alpha = 0.8) +
labs(
title = "Escolaridad vs Migración por zona censal",
x = "% población con ≥ 16 años de escolaridad",
y = "% población migrante"
) +
theme_minimal()

# Escolaridad vs Brecha Digital (BAMóvil)

ggplot(
zonas_gs_indicadores %>% st_drop_geometry(),
aes(x = ptje_esc_mayor_16, y = porc_bamovil, color = cluster)
) +
geom_point(size = 2, alpha = 0.8) +
labs(
title = "Escolaridad vs Acceso a Internet Móvil",
x = "% población con ≥ 16 años de escolaridad",
y = "% hogares con acceso a BAMóvil"
) +
theme_minimal()

# Matriz de pares (opcional)

GGally::ggpairs(
zonas_gs_indicadores %>%
st_drop_geometry() %>%
dplyr::select(porc_bamovil, ptje_migrantes, ptje_esc_mayor_16, cluster),
aes(color = cluster, alpha = 0.7)
)

```

Estos gráficos permiten observar si, por ejemplo:

-   Los clusters con mayor escolaridad se asocian a mayores niveles de acceso a Internet móvil

-   Existen clusters con alta participación migrante y niveles intermedios o bajos de conectividad.

# 4. Resultados espaciales

## 4.1. Mapa de clusters socio-digitales

Se construye un mapa a nivel de zona censal que muestra la distribución espacial de los 4 clusters identificados.

```{r echo=TRUE, message=FALSE, warning=FALSE}
## 10. MAPA DE CLUSTERS

# Geometría comunal de referencia

sql_comunas <- "
SELECT cut, nom_comuna, geom
FROM dpa.comunas_rm_shp
WHERE nom_provin = 'SANTIAGO';
"

sf_comunas_santiago <- st_read(con, query = sql_comunas)

# Bounding box del área de estudio

bbox <- st_bbox(zonas_gs_indicadores)

# Mapa de clusters

mapa_clusters <- ggplot() +
geom_sf(
data  = zonas_gs_indicadores,
aes(fill = cluster),
color = NA
) +
geom_sf(
data  = sf_comunas_santiago,
fill  = NA,
color = "black",
size  = 0.4
) +
geom_sf_text(
data = st_centroid(sf_comunas_santiago),
aes(label = nom_comuna),
size = 2,
fontface = "bold"
) +
scale_fill_brewer(palette = "Set2", name = "Cluster") +
labs(
title    = "Clusters de zonas censales según brecha digital, migración y escolaridad",
subtitle = "Provincia de Santiago, Región Metropolitana"
) +
coord_sf(
xlim   = c(bbox["xmin"], bbox["xmax"]),
ylim   = c(bbox["ymin"], bbox["ymax"]),
expand = FALSE
) +
theme_void() +
theme(
plot.title    = element_text(hjust = 0.5, face = "bold"),
plot.subtitle = element_text(hjust = 0.5),
legend.position = "right"
)

mapa_clusters

```

Este mapa permite identificar:

-   Zonas donde se concentra el cluster de mayor acceso digital y mayor escolaridad.

-   Zonas con brecha digital elevada y menor escolaridad.

-   Zonas con alta presencia migrante, etc., según la interpretación de los perfiles del apartado 3.2.

# 5. Índice de Shannon por comuna

## 5.1. Definición e implementación

Para evaluar la diversidad interna de clusters dentro de cada comuna se utiliza el índice de Shannon (H):

-   Valores **altos de H**: la comuna contiene una mezcla relativamente balanceada de distintos clusters (alta heterogeneidad interna).

-   Valores **bajos de H**: la comuna está dominada por uno o pocos clusters (mayor homogeneidad interna).

```{{r echo=TRUE, message=FALSE, warning=FALSE}}
## 11. ÍNDICE DE SHANNON POR COMUNA

shannon_index <- function(p) {
p <- p[p > 0 & !is.na(p)]
-sum(p * log(p))
}

# Tabla de proporciones por comuna y cluster

tabla_clusters <- zonas_gs_indicadores %>%
st_drop_geometry() %>%
group_by(nom_comuna, cluster) %>%
summarise(n = n(), .groups = "drop_last") %>%
mutate(prop = n / sum(n))

# Cálculo de H por comuna

shannon_comunas <- tabla_clusters %>%
summarise(H = shannon_index(prop)) %>%
ungroup()

# Revisión rápida

shannon_comunas %>%
arrange(desc(H)) %>%
head()

```

## 5.2. Mapa del índice de Shannon

Se agrega el índice de Shannon a una geometría comunal obtenida a partir de las zonas censales.

```{r echo=TRUE, message=FALSE, warning=FALSE}
library(dplyr)
library(sf)

# Función Shannon
shannon_index <- function(p) {
  p <- p[p > 0 & !is.na(p)]
  -sum(p * log(p))
}

# Tabla de proporciones por comuna y cluster
tabla_clusters <- zonas_gs_indicadores %>%
  st_drop_geometry() %>%
  group_by(nom_comuna, cluster) %>%
  summarise(n = n(), .groups = "drop_last") %>%
  mutate(prop = n / sum(n))

# Cálculo del índice de Shannon por comuna
shannon_comunas <- tabla_clusters %>%
  summarise(H = shannon_index(prop)) %>%
  ungroup()

# Geometría de comunas
comunas_geom <- zonas_gs_indicadores %>%
  group_by(nom_comuna) %>%
  summarise(
    geometry = sf::st_union(geometry),
    .groups  = "drop"
  ) %>%
  st_as_sf()

# Unión del índice de Shannon
comunas_shannon <- comunas_geom %>%
  left_join(shannon_comunas, by = "nom_comuna")


```

# 6. Discusión y conclusiones

Desde el punto de vista metodológico, el uso conjunto de:

-   Una variable microsimulada de acceso a Internet móvil (`porc_bamovil`).

-   Indicadores censales de migración y escolaridad

-   Técnicas de clustering (k-means con k = 4) más el índice de Shannon

Permite pasar desde una descripción univariada de la brecha digital hacia una tipología socio-digital del territorio.\
Los clusters identifican combinaciones típicas de inclusión/exclusión digital, capital educativo y presencia migrante a nivel de zona censal, mientras que el índice de Shannon resume qué tan heterogénea es esa configuración al interior de cada comuna.

En términos territoriales, el mapa de clusters y el mapa del índice de Shannon ofrecen una base robusta para:

-   Reconocer zonas homogéneas con alta o baja conectividad digital.

-   Localizar comunas donde conviven múltiples perfiles socio-digitales, lo que plantea desafíos adicionales para la focalización de políticas públicas.

El trabajo permitió profundizar el análisis de la brecha digital en el Gran Santiago incorporando, sobre la variable microsimulada de acceso a banda ancha móvil (porc_bamovil), dos dimensiones sociodemográficas claves del Censo 2017: porcentaje de migrantes y porcentaje de población con 16 años o más de escolaridad.
Mediante la aplicación de k-means y el método del codo se optó por k = 4 clusters, lo que ofrece un buen compromiso entre capacidad explicativa y simplicidad interpretativa.

Los resultados del clustering muestran cuatro perfiles territoriales diferenciados de “territorios socio-digitales”:

-   Un Cluster 1 caracterizado por baja escolaridad y bajo–medio acceso a BAMóvil, con baja presencia migrante.
    Se asocia principalmente a zonas periféricas del sur y poniente, donde la brecha digital refuerza condiciones de vulnerabilidad social históricas.

-   Un Cluster 2 con alta escolaridad y alto porcentaje de hogares con acceso a Internet móvil, y niveles de migración más bien moderados.
    Corresponde a zonas del eje oriente y centro consolidado, donde se concentran mayores recursos, capital humano y mejor infraestructura de telecomunicaciones.

-   Un Cluster 3 de escolaridad media o baja y acceso digital intermedio, con baja migración, que representa sectores de transición: periferias consolidadas que han mejorado su conectividad, pero mantienen rezagos educativos.

-   Un Cluster 4 con alta presencia migrante, niveles diversos de escolaridad y acceso digital medio a medio-alto, que se localiza en comunas centrales y del norte de la ciudad.
    Estas zonas funcionan como “puertas de entrada” para población migrante, donde la conectividad aparece como un recurso relevante para la inserción urbana, aunque no necesariamente acompañado de altos niveles de capital educativo.

-   Los gráficos de dispersión y la matriz de pares confirman que la escolaridad y el acceso a Internet móvil tienden a estar positivamente asociados, mientras que la relación entre migración y brecha digital es más compleja: existen zonas con fuerte presencia migrante tanto en contextos de alta como de media conectividad.
    Esto sugiere que la migración, por sí sola, no explica la exclusión digital, sino que interactúa con el nivel educativo y con la estructura socioeconómica de cada territorio.

El Índice de Shannon por comuna, calculado a partir de la composición interna de los clusters, evidencia una geografía claramente diferenciada de la diversidad socio-digital en el Gran Santiago.
Comunas como Recoleta, Independencia, Ñuñoa y La Reina presentan valores elevados de H, reflejando la coexistencia de zonas con perfiles diversos en acceso digital, escolaridad y presencia migrante.
Esta heterogeneidad interna es expresión de dinámicas territoriales complejas, donde conviven áreas consolidadas con otras en transición.

Por el contrario, comunas del sur y poniente —como La Pintana, El Bosque, Lo Espejo y La Granja— exhiben valores bajos del índice, señal de una homogeneidad interna asociada a desventajas estructurales: menor nivel educativo, menor acceso a BAMóvil y mayor vulnerabilidad residencial y socioeconómica.
En estos territorios, la exclusión digital no se distribuye de manera dispersa sino que se concentra, formando verdaderos bolsones de rezago tecnológico dentro de la ciudad.

En este contexto, los resultados confirman que la brecha digital no es un fenómeno aislado ni meramente técnico.
Por el contrario, se articula con patrones de desigualdad socioeconómica ya presentes, reforzando la segregación socioespacial del Gran Santiago.
La distancia entre comunas de mayor bienestar —Providencia, Ñuñoa, Las Condes, Vitacura— y comunas de menores ingresos —La Pintana, San Ramón, El Bosque, Lo Espejo, Cerrillos— se expresa no solo en los niveles de acceso a Internet, sino también en la fragilidad estructural que dificulta el desarrollo de capacidades digitales en sus habitantes.

Esta evidencia coincide con lo señalado por la Subsecretaría de Telecomunicaciones (SUBTEL), la cual establece que “la falta de conectividad profundiza las desigualdades territoriales y limita la participación plena de las personas en ámbitos esenciales como educación, salud, trabajo y vida cívica” (SUBTEL, Plan Brecha Digital Cero 2022–2025).
En las comunas más vulnerables de Santiago, esta afirmación se refleja de forma evidente: la escasa acceso a Internet se suma a déficits históricos de infraestructura, vivienda y servicios urbanos, consolidando nuevas capas de exclusión social.

La integración metodológica utilizada —microsimulación CASEN–Censo, análisis de clusters e Índice de Shannon— permite visualizar esta problemática con mayor profundidad, identificando no solo qué comunas presentan mayores brechas, sino también qué zonas censales dentro de ellas concentran la vulnerabilidad digital.
Esto abre oportunidades para el diseño de políticas de equidad digital focalizadas a escala barrial, donde la evidencia territorial será fundamental para orientar inversiones públicas, mejorar la infraestructura de telecomunicaciones y fortalecer la alfabetización digital.

```{r echo=TRUE, message=FALSE, warning=FALSE}
## 13. CIERRE DE CONEXIÓN

dbDisconnect(con)

```
